【裁判字號】    98,簡上,259
【裁判日期】    980630
【裁判案由】    詐欺
【裁判全文】
臺灣桃園地方法院刑事判決             98年度簡上字第259號
上  訴  人  丙○○（原名曹家瑞）
即  被  告
上列上訴人因詐欺案件，不服本院簡易庭中華民國97年12月31日
97年度壢簡字第2804號第一審刑事簡易判決（聲請簡易判決處刑
案號：臺灣桃園地方法院檢察署97年度偵字第19985 號），提起
上訴，本院管轄第二審之合議庭判決如下：
    主  文
上訴駁回。
    事  實
一、丙○○前於民國91年間，因家暴傷害案件，經臺灣桃園地方
    法院判處有期徒刑5 月確定，甫於92年7 月25日易科罰金執
    行完畢。詎猶不知悔改，依其社會生活之通常經驗，可預見
    將金融機構帳戶之存摺、提款卡或密碼等帳戶工具交付他人
    ，可能成為不法集團詐欺被害人財物時，供匯交、提領款項
    所用，進而幫助該不法集團遂行詐欺取財犯行，仍基於縱使
    他人利用其所提供之金融帳戶工具實施詐欺取財亦不違其本
    意之幫助詐欺不確定故意，於96年12月21日至97年5 月12日
    前之某日，在桃園縣中壢市區某處，將其所有渣打銀行東內
    壢分行帳戶（帳號為00000000000000號）之存摺、提款卡及
    密碼，提供予真實姓名年籍均不詳之已成年詐欺集團成員，
    供其所屬詐欺集團存、提款、轉帳及匯款之用，以此方式幫
    助該等詐欺集團成員向他人詐取財物。嗣該詐欺集團成員先
    於：(1)97年5 月14 日 下午5 時許，撥打電話予乙○○，佯
    裝為東森購物臺服務人員，詐稱因作業疏失而將乙○○之消
    費設定為每月分期固定扣款，須至自動付款設備操作解除設
    定，乙○○不疑有他，遂依詐騙集團成員指示前往操作，惟
    因當日（5 月14日）操作失敗，該成員遂與乙○○相約於翌
    日再重新操作；翌日（5 月15日）下午5 時許，該成員又指
    示乙○○先行前往臺北縣新莊市某處渣打銀行提款機提領新
    臺幣（下同）10萬元後，再利用提款機之現金存入功能，將
    該筆10萬元款項匯入丙○○上開帳戶內，嗣並要求乙○○撕
    毀匯款明細；(2)嗣於97年5 月15日下午6 時30分許，又撥打
    電話予甲○○，仍佯裝係東森購物臺服務人員，詐稱因作業
    疏失而將甲○○之消費設定為每月分期固定扣款，須至自動
    付款設備操作解除設定，甲○○不疑有他，遂依詐騙集團成
    員指示，於同日（5 月15日）下午某時前往台南市某處自動
    櫃員機操作，並將其帳戶內款項64,000元匯入丙○○上開帳
    戶內。乙○○、甲○○將上開款項匯入丙○○所提供之上開
    帳戶後，隨即由該詐騙集團利用曾家豐所提供之存摺、提款
    卡及密碼全數提領得逞。嗣因乙○○、甲○○察覺有異報警
    ，始經警循線查悉上情。
二、案經桃園縣政府警察局中壢分局報請臺灣桃園地方法院檢察
    署檢察官偵查後聲請以簡易判決處刑。
    理  由
壹、程序方面：
    按被告以外之人於審判外之言詞或書面陳述，除法律有規定
    者外，不得作為證據；又被告以外之人於審判外之陳述，雖
    不符合同法第159 條之1 至第159 條之4 之規定，但經當事
    人於審判程式同意作為證據，法院審酌該言詞陳述或書面陳
    述作成時之情況，認為適當者，亦得為證據。當事人、代理
    人或辯護人於法院調查證據時，知有第159 條第1 項不得為
    證據之情形，而未於言詞辯論終結前聲明異議者，視為有前
    項之同意，刑事訴訟法第159 條第1 項及第159 條之5 均有
    明文。本件認定事實所引用之證人乙○○、甲○○於警詢中
    所為陳述，以及卷證內其餘證據（包含供述證據、文書證據
    ），因檢察官於本院既未主張排除前開證據之證據能力，且
    迄於本院言詞辯論終結前亦未表示異議，而被告復未到庭或
    以書狀聲明異議，依同法第159 條之5 第2 項規定，視為公
    訴人、被告均同意作為證據，經本院審酌前開證據既均非公
    務員違背法定程式所取得，亦無刑事訴訟法第159 條之4 顯
    有不可信之情況，復與本案相關之待證事實具有關連性，認
    均有證據能力，合先敘明。
貳、實體方面：
一、訊據被告丙○○矢口否認有何幫助詐欺之犯行，辯稱：伊未
    曾將存摺、提款卡等物品交予他人使用，而係在桃園縣中壢
    市○○路與元化路之交岔路口附近中正公園遺失，因帳戶內
    僅剩寥寥幾十餘元，故遺失後並未加以聞問云云。
二、經查：
(一)、前述渣打銀行東內壢分行帳戶確係被告丙○○於88年11月10
    日所開立使用一情，業據被告迭於警詢、偵訊及上訴理由狀
    內直言不諱，並有渣打國際商業銀行股份有限公司開戶印鑑
    卡、身份證及全民健康保險卡影本資料在卷可稽（見偵卷第
    21頁），應甚明確。
(二)、其次，被害人乙○○於97年5 月14日下午5 時許接獲佯裝為
    東森購物臺服務人員來電，向其詐稱因作業疏失而誤將消費
    設定為每月分期固定扣款，須至自動付款設備操作解除設定
    ，乙○○乃依詐騙集團成員指示前往操作，惟因當日操作失
    敗，該成員遂與乙○○相約於翌日再重新操作，並於翌日下
    午5 時許再次受詐騙集團成員指示前往臺北縣新莊市某處渣
    打銀行提款機提領10萬元，再利用提款機之現金存入功能，
    將該筆10萬元款項匯入丙○○上開帳戶內，嗣並要求乙○○
    撕毀匯款明細；另被害人甲○○則於97年5 月15日下午6 時
    30分許接獲同樣佯裝係東森購物臺服務人員，仍詐稱因作業
    疏失而將其消費設定為每月分期固定扣款，須至自動付款設
    備操作解除設定，甲○○一時未察，而於同日依指示前往匯
    款64,000元於被告丙○○之帳戶內等事實，業經證人即被害
    人乙○○、甲○○於警詢中指訴明確（見偵卷第10至17頁）
    ；而被告前揭帳戶於97年5 月18日確實各因現金轉入前揭10
    0,000 元及64,000元等2 筆款項後，隨即經由不詳姓名之成
    年人經由自動櫃員跨行將該等款項全數領出等情，亦有渣打
    國際商業銀行股份有限公司東內壢分行98年3 月24日渣打商
    銀東內壢字第09800056號函附帳戶往來交易明細可稽（見本
    院卷第13至14頁）。此外，復有臺南市第六分局金融機構聯
    防機制通報單、臺南市第六分局大林派出所受理刑事案件報
    案三聯單、內政部警政署反詐騙案件紀錄表、受理詐騙帳戶
    通報警是、詐騙電話斷話簡便格式表，以及臺北縣政府警察
    局新莊分局丹鳳派出所受理詐騙帳戶通報警示簡便格式表、
    被告曹家封聯合徵信中心徵信資料在卷可為憑佐，足徵被告
    所有前開渣打銀行東內壢分行之帳戶確遭人不法使用於詐欺
    取財犯行，至為明確。
(三)、被告雖否認提供帳戶予他人使用，並以前揭情詞置辯。然查
    ：
  1.詐欺正犯之所以須利用他人帳戶以遂行犯罪，其目的除係有
    意隱瞞資金流程外，更在避免偵查機關自匯款帳戶來源回溯
    追查以致身份曝光，方以他人帳戶供作存提詐得款項帳戶。
    而為確保所詐得款項不致遭不知情帳戶持有人提領，或不知
    情帳戶持有人逕自掛失而凍結帳戶之使用，甚或知情之帳戶
    持有人以辦理補發存摺、變更印鑑密碼之方式，將帳戶內所
    有款項提領一空，而使其費盡周章所詐得之款項化為烏有，
    詐欺正犯亦絕不可能使用他人所遺失之存摺、提款卡、密碼
    之帳戶，供作詐得款項匯入帳戶，以完全免除遭真正帳戶持
    有人提領或掛失之風險，並十足確保詐欺所得之利益。循此
    以言，被告辯稱其帳戶之存摺、提款卡係因遺失而遭人不法
    使用云云，已與常情有違。
  2.與此相應，提供帳戶予詐欺正犯使用之人，因亦有恐其帳戶
    內餘額將遭詐欺正犯提領殆盡之疑慮，是以所提供之帳戶，
    苟非新開立之帳戶，即屬甚少使用或係帳戶餘額寥寥之帳戶
    。經查：(1)觀諸系爭帳戶之歷史交易清單內容可知，系爭帳
    戶自開戶後迄至96年12月21日止，僅有餘額8 元，自96年12
    月21日起至97年5 月11日為止，均未曾有任何使用紀錄，迨
    自97年5 月12日經存入200 元後，始又陸續有存匯往來之交
    易情形，於97年5 月14日當天甚至尚有2 筆金額分別為64,0
    00元及29,989元之款項匯入帳戶情形。果被告於警詢中供稱
    ：「……。我於97年5 月14日晚上到中壢市○○路上的中正
    公園上打球，我把我的存摺、印章、提款卡放在籃球場上，
    接著我去旁邊的7-11買飲料，回來之後就發現我的存摺、印
    章、提款卡都不見了」等語屬實（見偵卷第6 頁），則被告
    上開帳戶在97年5 月14日遺失前既已有金額將近70,000元之
    款項匯入，顯非如被告所辯乃係僅有寥寥數十元餘額之帳戶
    而已，則何以被告竟會將如此重要之金融工具（包含存摺、
    提款卡及印章）任意棄置於中正公園籃球場上，而擅行離開
    購買飲料？實屬匪夷所思。(2)其次，被告非但於警詢中已直
    言系爭帳戶於97年5 月15日當日先後經人匯入之現金100,00
    0 元及64,000元伊一概不知情等語明確（見偵卷第6 頁），
    甚至於上訴狀猶陳稱：「我不可能笨到拿存摺去給人家犯案
    ，當時是因為離家出走，想在外面找個好工作謀生，所以有
    時睡在公園，有時在土地公廟，不然就睡在老朋友家裡，一
    開始打打零工，……」等語（見本院卷第6 頁），則被告既
    早已於97年5 月間居無定所，又何來多筆數額金錢存匯於上
    開帳戶內？是亦足認被告上開帳戶自97年5 月12日起之陸續
    存匯紀錄，均非出自被告所為至明。(3)茲本院綜合被告上開
    帳戶歷年之存款餘額及交易往來情形、被告在案發當時之經
    濟情狀，認被告所有上開帳戶之餘額甚低而確適於提供帳戶
    以供詐欺正犯使用。
  3.再細繹前述渣打國際商業銀行存摺對帳單所載，可知被害人
    乙○○等人匯入被告前揭帳戶之款項，旋即遭以現金方式分
    5 筆跨行領出，金額均為20,006元，已核該等金額與一般使
    用自動提款機提領款項者，如跨行提款須收取6 元之交易常
    情相符。準此，堪認前開被害人乙○○遭詐騙之款項確係以
    被告晶片卡插入自動櫃員機內提領之方式取出。而欲使用晶
    片卡領取款項者，須於金融機構設置之自動櫃員機上依指令
    操作，並輸入正確之密碼，方可順利領得款項，由此可見，
    如非經帳戶持有人同意、授權而告知金融卡密碼，單純持有
    金融卡之人，欲隨機輸入號碼而領取款項之機會，以晶片金
    融卡有密碼之設計，未經持款人授權之人任意輸入號碼而能
    與正確之密碼相符者，機率實在微乎其微。而一般民眾為避
    免密碼及金融卡片同遭他人取得、利用，均知卡片應與其密
    碼分別保存，或者將密碼牢記心中，不在任何物體上標示或
    載明密碼，以免徒增帳戶款項遭人持卡併同輕易得知之密碼
    而盜領存款。本件被告於警詢中既自承為高中肄業學歷，並
    於上訴理由狀內表示曾擔任保全，堪認被告具有通常社會生
    活經驗，且熟悉提款卡之使用，對於上開保管密碼之提款卡
    使用常識當有所知悉，況以其三十餘歲之年紀，將密碼記憶
    在心更無困難，由提款卡密碼之屬人性與私密性衡之，堪認
    應係被告將密碼告知詐騙集團成員知悉無訛。茲經本院綜合
    被告上開帳戶之存款餘額、往來交易情形、被告於案發當時
    經濟情狀以及被害人匯款及遭人提領之各該狀況，在在均足
    認定系爭帳戶早已在96年12月21日至97年5 月12日間之某日
    經被告交予詐欺正犯使用。至被告空言否認並未交付存摺等
    物品予他人云云，核與卷存事證不符，不值採信。
  4.綜上所述，被告否認提供帳戶予他人，辯稱存摺、金融卡遺
    失云云，應係卸責之詞，難以採信。被告將其所有渣打銀行
    東內壢分行帳戶之存摺、金融卡及密碼提供與他人使用一節
    ，應堪認定。
(四)、衡諸目前金融機構接受客戶申請一般存款帳戶之現況，任何
    人均可無額外費用負擔或條件，輕易辦理金融帳戶存摺使用
    ，如無正當理由，實無借用他人存摺使用之理，而金融存摺
    事關個人財產權益之保障，倘有不明之金錢來源，甚且攸關
    個人法律上之責任，其專有性甚高，其專有性甚高，除非本
    人或與本人親密、信賴關係者，難認有何理由可自由流通使
    用該存摺，一般人均有妥為保管及防止他人任意使用之認識
    ，縱特殊情況偶需交付他人使用，亦必深入瞭解用途及合理
    性，始予提供，且該等專有物品如落入不明人士手中，而未
    加以闡明正常用途，極易被利用為與財產有關之犯罪工具，
    此為吾人依一般生活認知所易於體察之常識。而有犯罪意圖
    者，非有正當理由，竟徵求他人提供帳戶，客觀上可預見其
    目的應係供為某筆資金之存入，後再行領出之用，且該筆資
    金之存入及提領過程係有意隱瞞其流程及行為人身分曝光之
    用意，一般人本於一般認知能力均易於瞭解。而一般詐欺集
    團即常以向不特定人收購或租用金融帳戶存摺之方法而從事
    如同本案之詐欺犯罪模式，報章、雜誌、電視亦常有報導。
    查被告年屆三十，又非無通常社會生活經驗之人，明知存摺
    、金融卡等有關個人財產、身分之物品，倘淪落於不明人士
    手中，極易被利用為與財產有關之犯罪工具，竟仍將其存摺
    等物交付予與其身分上不具密切關係之人，顯然對於該帳戶
    將作為不法使用，予以容任。是雖卷內事證並無積極證據證
    明被告知悉該詐欺正犯將如何犯罪，而無法於本件認定被告
    有與該詐欺集團實施詐欺犯行之共同犯意聯絡，惟被告既對
    金融帳戶交付他人使用，可能遭持以從事財產犯罪予以容任
    ，其有幫助他人犯詐欺取財罪之不確定犯罪故意甚明。綜上
    ，本件事證明確，被告犯行洵堪認定，應依法論科。
參、論罪科刑：
一、按刑法上之幫助犯，係對於犯罪與正犯有共同之認識，而以
    幫助之意思，對於正犯資以助力，而未參與實施犯罪之行為
    者而言（最高法院75年度臺上字第1509號、88年度臺上字第
    1270號判決意旨併參）。是若未參與實施犯罪構成要件之行
    為，而係出於幫助之意思提供助力，即屬幫助犯，而非共同
    正犯。查被告基於幫助詐欺取財犯行之犯意，提供其所有之
    渣打銀行東內壢分行帳戶存摺、提款卡及密碼予真實姓名年
    籍不詳之成年人，該人並利用被告之幫助，意圖為自己不法
    之所有，基於詐欺之犯意，施用詐術使被害人乙○○、甲○○陷於錯誤，因而轉帳匯款至被告所提供之上述銀行帳戶內
    ，因被告所為係參與詐欺罪構成要件以外之行為，且在無證
    據證明被告係以正犯而非以幫助犯之犯意參與犯罪之情形下
    ，應認其所為係幫助犯而非正犯行為。是核被告丙○○所為
    ，係犯刑法第30條第1 項前段、第339 條第1 項幫助詐欺取
    財罪。被告係以一提供帳戶之幫助行為，幫助該不詳之人詐
    得被害人乙○○、甲○○之財物，侵害被害人2 人之法益，
    為想像競合犯，應從一重之幫助詐欺取財罪處斷。被告前於
    91年間，因家暴傷害案件，經本院判處有期徒刑5 月確定，
    於92年7 月25日易科罰金執行完畢，有臺灣高等法院被告前
    案紀錄表在卷可按，其受有期徒刑執行完畢，5 年內故意再
    犯本件有期徒刑以上之罪，為累犯，應依法加重其刑。又被
    告既係幫助他人犯罪，犯罪情節及其惡性尚難逕與實施詐騙
    之正犯為等同評價，爰依刑法第30條第2 項之規定減輕其刑
    ，並依法先加後減。
二、原審經詳細調查及審理後，認定被告應成立幫助犯詐欺取財
    罪，引用刑法第30條第1 項、第2 項、第339 條第1 項、第
    55條、第47條第1 項、第41條第1 項前段，刑法施行法第1
    條之1 第1 項、第2 項前段為依據，並審酌被告犯罪之目的
    、手段、所生危害程度，及其犯後態度等一切情狀，量處有
    期徒刑6 月，並諭知易科罰金之折算標準，另敘明被告所有
    上開帳戶存摺、提款卡雖係供犯罪所用，惟因已交付他人使
    用，且依卷存事證亦無從證明被告尚有保有所有權之意思，
    堪認已非屬被告所有，而不宣告沒收，經核認事用法均無違
    誤，量刑亦屬允洽。被告上訴猶執陳詞否認犯罪，並無理由
    ，應予駁回。
三、被告經合法傳喚，無正當理由不到庭，爰不待其到庭陳述，
    逕由檢察官一造辯論而為判決。
據上論斷，應依刑事訴訟法第455 條之1 第1 項、第3 項、第36
8 條、第371條，判決如主文。
本案經檢察官吳佳美到庭執行職務。
中    華    民    國    98    年    6     月    30    日
                  刑事第八庭    審判長法  官  林惠霞
                                      法  官  張明儀
                                      法  官  呂綺珍
以上正本證明與原本無異。
不得上訴
                                      書記官  范升福
中    華    民    國    98    年    6     月    30    日


司法院資訊處製作；財團法人民間司法改革基金會備份。
